臺灣士林地方法院刑事判決　　　　　　　 94年度訴字第405號
公　訴　人　臺灣士林地方法院檢察署檢察官
被　　　告　己○○
指定辯護人　本院公設辯護人　甲○○
上列被告因殺人未遂等案件，經檢察官提起公訴（93年度偵字第
9965號），本院判決如下：
    主  文
己○○犯傷害罪，處有期徒刑伍月，如易科罰金以銀元佰元即
新台幣玖佰元折算壹日，減為有期徒刑貳月又拾伍日，如易科罰
金以銀元佰元即新台幣玖佰元折算壹日；又犯傷害，處有期徒
刑壹年，減為有期徒刑陸月，如易科罰金以銀元佰元即新台幣
玖佰元折算壹日，扣案抹布壹條沒收；應執行有期徒刑捌月，如
易科罰金以銀元佰元即新台幣玖佰元折算壹日，扣案抹布壹條
沒收。
    事  實
一己○○為丙○○（民國10年11月13日生）之乾女兒，與丙○○
  、丙○○之子戊○○等人居住在臺北縣八里鄉華富山29之1 號
  。民國93年7 月25日上午11時許，己○○之子乙○○搭計程車
  返家後，要求己○○支付計程車資，己○○因認斯時在上址門
  口賣菜之丙○○不願幫乙○○支付車資，竟憤而基於普通傷害
  之犯意，將丙○○所賣之蕃薯打翻，並將丙○○推倒以其身體
  將丙○○強壓在地，致年邁之丙○○因而受有右肱骨上方骨折
  之傷害（起訴書誤為受有頭部、左手及右膝等部位多處擦傷）
  ，路人見狀呼喊己○○毆打丙○○等語，己○○即返回上址29
  之1 號住處，彼時在臺北縣八里鄉華富山29之2 號之戊○○及
  在上址29之1 附近之丁○○據報，先後奔至現場，見丙○○躺
  在地上哭泣呻吟，戊○○即衝入上址29之1 號找己○○理論，
  己○○見戊○○來勢洶洶，竟另起普通傷害之犯意，持以抹布
  包裹無刀柄長約23公分之鋼刀，朝戊○○頭部、頸部及腋下劃
  割，致戊○○受有頭皮1 處約6 公分、右腋下、頸部3 處各約
  3 至5 公分及右腋下1 處約1 公分之撕裂傷（起訴書誤為僅受
  4 處撕裂傷），隨後趕至之丁○○見狀，將己○○所持以抹布
  包裹之鋼刀搶下，旋報警並將丙○○、戊○○送醫，警據報到
  場逮捕己○○及扣得抹布1 條、鋼刀1 把。
二案經被害人丙○○、戊○○訴由臺北縣政府警察局蘆洲分局報
  告臺灣士林地方法院檢察署檢察官偵查起訴。
    理  由
一訊據被告己○○，固坦承丙○○、戊○○於93年7 月25日受有
  前揭傷勢，扣案之抹布為伊所有等情不諱，惟矢口否認傷害之
  犯行，辯稱：93年7 月25日早上伊未與告訴人丙○○碰面，亦
  未將丙○○推倒強壓在地，是日乃戊○○、丁○○至伊住處將
  住處大門及紗窗拔除，戊○○且持刀，戊○○之傷勢應係遭大
  門破碎之玻璃割傷，伊並未持刀砍戊○○云云，惟查：
  (一)被告傷害丙○○部分：
    據證人丙○○於本院結證稱：93年7 月，詳細時間我不記得
    ，當時我在住處門口賣蕃薯，被告將我蕃薯打翻，用其身體
    壓我，我動都不能動，後來爬不起來，過路的人說伯母快被
    打死了，我兒子戊○○就跑過來，我的手因而裂開不能動等
    語（見本院96年6 月20日審理筆錄第14、15頁），次查證人
    戊○○、丁○○於本院結證稱：當時戊○○在臺北縣八里鄉
    華富山29之2 號店裡，丁○○在上址29之1 號附近聽到鄰居
    喊被告毆打渠母丙○○，渠等即先後跑至現場，見丙○○在
    哭，並喊疼痛，因被告已進上址29之1 號內，戊○○即至上
    址與被告理論，丁○○隨後亦至上址等語（上開審理筆錄第
    3 、4 、10、11頁），而戊○○於93年7 月25日上午11時30
    分至上址質問被告：「你敢打我老媽」等情，亦據被告於偵
    查中供述明確（見核退第2179號卷第5 頁），堪認戊○○、
    丁○○於93年7 月25日上午11時30分許，在臺北縣八里鄉華
    富山29之1 號附近，聽到路人高喊被告毆打丙○○，即趕往
    上址29之1 號，見丙○○哭泣並表示疼痛，戊○○即至上址
    29 之1號找被告理論至明。倘被告未推壓丙○○，使其倒地
    受傷，路人何以會叫喊被告毆打丙○○？當時在上址29之1
    號附近之戊○○、丁○○為何會立即趕往上址29之1 號前，
    戊○○且入內質問被告「你敢打我老媽」一語？顯見證人丙○○、戊○○、丁○○所述上情，應與事實相符，足以採信
    ，被告於上揭時地，將丙○○推倒，並以身體強壓倒地之丙○○，應甚明確。而丙○○於93年7 月25日至長庚紀念醫院
    急診，經診斷其受有右肱骨上方骨折之傷害等情，有長庚紀
    念醫院診斷證明書在卷可參（見偵卷第12頁），則丙○○於
    93 年7月25日遭被告推倒強壓後，受有右肱骨上方骨折之傷
    害，亦堪認定。
  (二)被告傷害戊○○部分：
    1.查93年7 月25日近中午，戊○○聽到鄰居高喊被告毆打丙○○，便至上址29之1 號找被告理論，被告即拿抹布包裹
      鋼刀打戊○○頭部，戊○○舉手摀頭，被告又砍戊○○腋
      下，戊○○以手摀腋下時，被告再砍其頸部，戊○○原認
      係遭被告以抹布丟擲，後才知抹布內藏有鋼刀，之後丁○○趕至搶下被告以抹布包裹之鋼刀等情，業據證人戊○○
      於本院證述明確（見前揭審理筆錄第3 至7 頁），證人丁○○於本院同日審理時亦證稱：93年7 月25日上午，我聽
      到有人說你母親快被被告打死了，我弟弟戊○○就衝至台
      北縣八里鄉埤頭村華富山29之1 號，我隨後入內，一進屋
      即見戊○○流血，也看到被告拿了一塊布，一直敲戊○○
      頭部，我將布搶下來才知道裡面有刀，且抹布上沾染些許
      血跡等語（參本院前開審理筆錄第9 至13頁），證人戊○○、丁○○經本院隔離訊問，所述互核相符。再查臺北縣
      政府消防局於93年7 月25日上午11時40分接獲報案，以救
      護車將戊○○送醫，經診斷戊○○受有前揭傷勢等情，有
      臺北縣政府消防局救護紀錄表、長庚紀念醫院林口分院診
      斷證明書、病歷附卷可徵（詳偵卷第35、36、73至101 頁
      ，記載戊○○傷勢之資料請參上開卷第36、81、82頁），
      復有丁○○搶下被告行兇之抹布、鋼刀扣案可徵，再該抹
      布上有些許血跡斑點分佈等情，業據本院勘驗屬實，且有
      照片1 幀存卷足參（見偵卷第48頁）。
    2.被告雖辯稱：是日乃戊○○持刀至其住處，且戊○○、丁○○將伊住處大門及紗窗拔除，戊○○之傷勢應係遭大門
      破碎之玻璃割傷云云，惟查此與證人戊○○、丁○○所述
      不符，且查被告於偵查中供稱：我跟戊○○打來打去時，
      我刀子有揮到戊○○等語；於警詢中供陳：我與戊○○搶
      刀，於搶得刀時有以該刀刺戊○○1 下等語（請參偵卷第
      5 、25頁），顯見被告確有持刀刺戊○○，應甚明確。再
      查被告上址住處大門及紗窗完好，未被拆除，門窗玻璃亦
      未破碎等情，有警員所攝案發時上址住處之照片存卷足徵
      （見偵卷第49、50、51、54頁），是被告辯稱：戊○○之
      傷勢係遭其所拆大門之碎玻璃割傷云云，顯為臨訟卸責之
      詞。又戊○○當天受有如上之傷勢，已如前述，檢察官於
      案發當天（即93年7 月25日）晚上10時6 分訊問被告時勘
      驗被告身體，被告僅手上有一點點傷勢，此有93年7 月25
      日檢察官訊問筆錄可參，倘扣案鋼刀為戊○○攜至現場，
      被告與戊○○搶刀，則以戊○○為52年7 月28日生，正值
      壯年，身體又無缺陷，其與年近70歲，又為女性之被告搶
      刀時，豈會搶不贏被告，而遭被告以刀劃傷多處？是該鋼
      刀非戊○○帶至現場，應堪認定，被告所辯，乃卸責之詞
      ，不足採信。
    3.依上諸情，堪認證人戊○○、丁○○所述，與事實相符，
      被告確持以抹布包裹之鋼刀割劃戊○○，致使戊○○受有
      上述傷勢，應甚明確。
  (三)辯護人雖為被告之利益辯稱：被告罹有焦慮症，且目前持續
    服用藥物，本件案發時，被告恐受焦慮症致其精神狀況不佳
    ，而有精神喪失或耗弱之情形云云，經本院函請行政院國軍
    退除役官兵輔導委員會桃園榮民醫院為被告案發時之精神狀
    態為鑑定，結果認被告雖稱無法記憶事件發生之經過，其無
    法記憶有下列幾種可能：1.最有可能係因被告當天飲酒又吃
    安眠藥造成之黑矇狀態，其判斷力及執行力仍正常，但意志
    力有去抑制化現象當時之記憶力全然喪失。2.因與楊員等人
    有怨懟，因其子計程車車資導致傷人事件，而事後又出現解
    離現象（但此可能無法排除1.，故不易成立）。3.被告為否
    認狀態，但基於否認的精神病理推說不記得（如A.無法容於
    自己之道德規範；B.說不記得就不犯罪之錯誤認知；C.說不
    記得就可以得到他人之支持等等；D.說不記得就真的沒做過
    之魔術思想），其可能性也不大。總結被告並無精神耗弱，
    就臨床評估被告亦無精神病狀態，且在事件發生當時，個案
    所為也是個人意志力及判斷力展現之後果，並無意志力及判
    斷力受損情形，是被告案發當時無精神喪失或耗弱狀態等情
    ，有該院96年4 月26日桃醫醫字第0960002331號函檢送之精
    神鑑定報告書附於本院卷可參。再觀被告於93年7 月25日為
    警逮捕後，於警詢及檢察官處之陳述（見偵卷第19至23、24
    至26頁、核退卷第4 至6 頁），可徵被告對警員及檢察官之
    訊問均能理解，並針對題意作答，且就有關訊問其犯行之回
    答均避重就輕，復主動告知檢察官其亦受傷，此對被告有利
    之事項，堪信被告當時意識清晰，其判斷力及執行力，與常
    人無異，並無精神喪失或耗弱之情形，至臻明確。
  (四)綜上所述，被告所辯無非卸責之詞，不足採信。本件事證明
    確，被告犯行洵堪認定，應依法論科。
二論罪科刑：
  (一)按被告行為後，刑法於94年2 月2 日修正公布，95年7 月1
    日施行，而刑法施行法亦於95年6 月14日增訂第1 條之1 。
    修正後刑法第2 條第1 項規定：「行為後法律有變更者，適
    用行為時之法律。但行為後之法律有利於行為人者，適用最
    有利於行為人之法律。」，係規範行為後法律變更所生新舊
    法律比較適用之準據法，於新法施行後，應適用修正後刑法
    第2 條第1 項之規定，為「從舊從輕」之比較（此條項規定
    ，僅係新、舊法之比較適用之宣示性指導原則，並非實體刑
    罰法律，自不生行為後法律變更之比較適用問題）。且比較
    時應就罪刑有關之共犯、未遂犯、想像競合犯、牽連犯、連
    續犯、結合犯，以及累犯加重、自首減輕暨其他法定加減原
    因（如身分加減）與加減例等一切情形，綜其全部罪刑之結
    果而為比較（最高法院95年第8 次刑事庭會議決議參照）。
    經查被告行為時刑法第277 條第1 項之法定刑為「3 年以下
    有期徒刑、拘役或1千 元以下罰金」。查被告行為時，刑法
    分則編各罪所定罰金刑之貨幣單位原為銀元，修正前刑法第
    33條第5 款規定：「罰金：1 元（銀元）以上。」，而依罰
    金罰鍰提高標準條例規定，就72年6 月26日前修正之刑法部
    分條文罰金數額提高2 至10倍，其後修正者則不提高倍數，
    並依現行法規所定貨幣單位折算新臺幣條例規定，以銀元1
    元折算新臺幣3 元；修正後刑法第33條第5 款規定：「罰金
    ：新臺幣1,000 元以上，以百元計算之。」，刑法第33條第
    5 款所定罰金貨幣單位經修正為新臺幣後，刑法分則各罪所
    定罰金刑之貨幣單位亦應配合修正為新臺幣，為使刑法分則
    編各罪所定罰金之最高數額與刑法修正前趨於一致，乃增訂
    刑法施行法第1 條之1 ：「中華民國94年1 月7 日刑法修正
    施行後，刑法分則編所定罰金之貨幣單位為新臺幣。94年1
    月7 日刑法修正時，刑法分則編未修正之條文定有罰金者，
    自94年1 月7 日刑法修正施行後，就其所定數額提高為30倍
    。但72年6 月26日至94年1 月7 日新增或修正之條文，就其
    所定數額提高為3 倍。」；從而，刑法分則編各罪所定罰金
    刑之最高數額，於上開規定修正後並無不同，惟修正後刑法
    第33條第5 款所定罰金刑最低數額，較之修正前提高，修正
    前刑法第33條第5 款規定為有利於被告，應適用修正前刑法
    之規定。
  (二)核被告傷害丙○○、戊○○之犯行，均係犯刑法第277 條第1
    項之傷害罪。被告所犯上開2 罪，犯意各別，應分論併罰。
  (三)公訴人認被告以鋼刀刺戊○○頭部、頸部部分，係犯刑法第
    271 條第2 項、第1 項之殺人未遂罪嫌，查公訴人認被告係
    以殺人之犯意持刀刺殺戊○○，其無非以被告所刺之頭部、
    頸部為人體重要部位，且依長庚紀念醫院林口分院93年12月
    23日 (93) 長庚院法字第1321號函及所附病歷，認戊○○於
    送醫時，生命跡象不穩定，故醫院啟重大傷害機制進行基本
    急救，依當時病情評估，若未即時送醫，戊○○可能因大量
    失血休克而有生命危險之虞等為據，然按殺人與傷害之區別
    ，應以有無殺意為斷，其受傷之多寡，及是否為致命部位，
    有時雖可藉為認定有無殺意之心證，究不能據為唯一之標準
    ，最高法院18年度上字第1309號判揭有明文。經查：
    戊○○為被告乾媽丙○○之子，被告與戊○○原同住在上
      址29之1 號，被告除曾因戊○○煮飯太慢而不高興，及曾
      在本件案發前1 週向警方檢舉戊○○藏有毒品外，雙方相
      處向稱融洽，並無過節等情，已據證人戊○○於本院證述
      在卷，堪認被告與戊○○為乾姊弟，平時同住一屋，雙方
      相處尚稱融洽，並無何深仇大恨，被告實無致戊○○於死
      之動機。
    再查被告以鋼刀對戊○○行兇時，鋼刀以抹布覆蓋，已如
      前述，被告以抹布包裹鋼刀，已足使鋼刀之殺傷力減輕，
      倘其有殺人之犯意，何會以抹布包裹鋼刀？
    又被告使用之鋼刀無刀柄，單面開刃，長約23公分等情，
      有扣案鋼刀足徵，並經本院勘驗屬實。而戊○○所受之傷
      勢均為撕裂傷，並非穿刺傷，顯見被告應係以鋼刀橫面劃
      割戊○○之頭部、頸部、腋下，並非以鋼刀刀尖向下垂直
      穿刺戊○○上揭部位。再據證人戊○○證稱：被告拿以抹
      布包裹之鋼刀打我的頭，我舉手摀頭，被告又砍我腋下，
      我摀腋下，被告又砍我脖子等語，顯見被告以抹布包裹之
      鋼刀砍戊○○頭部，於戊○○摀頭時，被告迅速持刀揮傷
      戊○○腋下，於戊○○摀腋下之際，被告再持刀揮向戊○○頸部，以被告能迅速持刀傷害戊○○上開受傷部位，顯
      見被告之刀插入進戊○○上開部位之深度甚淺，被告方能
      迅速拿起再以之傷害戊○○其餘部位，由此亦堪認被告是
      以鋼刀劃割戊○○前揭部位，並非猛力插刺戊○○頭部、
      頸部及腋下，應堪認定。
    另據證人丁○○於本院證稱：伊將被告手上之刀搶下後，
      即將戊○○帶至外面叫救護車，未注意被告有何反應等語
      （本院前述審理筆錄第11頁），查倘丁○○奪下被告所持
      之鋼刀後，被告有搶回之動作，或阻止丁○○將戊○○送
      醫之動作，丁○○應會知之，不至稱搶下刀後，未注意被
      告有何反應，由此堪認被告於遭丁○○搶下刀後，並未再
      搶回，亦未阻止戊○○送醫，或再對戊○○為傷害之舉動
      ，果被告有殺人之犯意，豈會未再為任何舉動，依此，堪
      認被告無殺戊○○之意。
    依前述各節，應認被告無殺戊○○之犯意，堪可認定。公訴
    人認被告構成殺人未遂罪，尚有未洽，惟其基本事實既屬同
    一，起訴法條應予變更。
  (三)爰審酌被告素行尚佳（有臺灣高等法院被告前案紀錄表在卷
    足稽)， 其犯罪之動機、手段、造成告訴人丙○○、戊○○
    之傷害、犯後否認犯行，且尚未與告訴人丙○○、戊○○和
    解，賠償其等所受之損害，分別量處如主文所示之刑。再修
    正前刑法第41條規定：「犯最重本刑為5 年以下有期徒刑以
    下之刑之罪，而受6 個月以下有期徒刑或拘役之宣告，因身
    體、教育、職業、家庭之關係或其他正當事由，執行顯有困
    難者，得以1 元以上3 元以下折算1 日，易科罰金。但確因
    不執行所宣告之刑，難收矯正之效，或難以維持法秩序者，
    不在此限。前項規定於併合處罰之數罪，均有前項情形，其
    應執行之刑逾6 月者，亦同。」，又被告行為時之易科罰金
    折算標準，修正前罰金罰鍰提高標準條例第2 條（現已刪除
    ）規定，就其原定數額提高為100 倍折算1 日，則本件被告
    行為時之易科罰金折算標準，應以銀元300 元折算1 日，經
    折算為新臺幣後，應以新臺幣900 元折算為1 日，且併合處
    罰之數罪，均有得易科之情形，其應執行之刑逾6 月者，亦
    可得易科。惟新修正施行之刑法第41條第1 項前段則規定：
    「犯最重本刑為5 年以下有期徒刑以下之刑之罪，而受6 個
    月以下有期徒刑或拘役之宣告者，得以新臺幣1,000 元、2,
    000 元或3,000 元折算1 日，易科罰金。但確因不執行所宣
    告之刑，難收矯正之效，或難以維持法秩序者，不在此限。
    前項規定於數罪併罰，其應執行之刑未逾6 月者，亦適用之
    。」，修正後刑法並非較有利於行為人，且依刑法施行法第
    3 條之1 第3 項規定：「於94年1 月7 日刑法修正施行前犯
    併合處罰數罪中之一罪，且該數罪均符合第41條第1 項得易
    科罰金之規定者，適用90年1 月4 日修正之刑法第41條第2
    項規定。」，準此，本案併罰數罪中之一罪，既均係於95年
    7 月1 日刑法修正施行前所犯，是本案均應依修正前刑法第
    41條第1 項前段及修正前罰金罰鍰提高標準條例第2 條前段
    之規定，定其易科罰金之折算標準。被告之上開犯行，犯罪
    時間均在96年4 月24日以前，所犯上開2 罪，符合中華民國
    96年罪犯減刑條例有關減刑之規定，爰依該條例第2 條第1
    項第3 款之規定減其刑期二分之一。被告所犯為最重本刑5
    年以下有期徒刑以下刑之罪，依中華民國96年罪犯減刑條例
    規定減為6 月以下有期徒刑，爰依該條例第9 條之規定並諭
    知易科罰金之折算標準。又被告行為時刑法第51 條 第5 款
    規定：「數罪併罰，分別宣告其罪之刑，依下列各款定其應
    執行者：五宣告多數有期徒刑者，於各刑中之最長期以上，
    各刑合併之刑期以下，定其刑期。但不得逾20年」。而94年
    2 月2 日修正公布，95年7 月1 日施行之刑法同條款則規定
    ：「宣告多數有期徒刑者，於各刑中之最長期以上，各刑合
    併之刑期以下，定其刑期。但不得逾30年」。經比較結果，
    修正後有關有期徒刑合併定其應執行刑之上限提高至30年，
    自以修正前之規定有利於被告，是應依修正前刑法第51條第
    5 款之規定，定應執行刑，及依修正前刑法第41條第2 項之
    規定諭知易科罰金之折算標準。
  (四)扣案之抹布1 條，為被告所有，並供犯罪所用，應依刑法第
    38條第1 項第2 款之規定宣告沒收。至扣案之鋼刀，為戊○○殺雞所用之鋼刀，業據證人丁○○述明在卷，是該鋼刀雖
    為被告犯罪所用，惟非屬被告所有，復非違禁物，自無從諭
    知沒收。
三據上論斷，依刑事訴訟法299 條第1 項前段、第300 條，刑法
  第2 條第1 項、第277 條第1 項、第38條第1 項第2 款，修正
  前刑法第41條第1 項前段、第2 項、第51條第5 款，修正前罰
  金罰鍰提高標準條例第2 條，刑法施行法第1 條之1 、第3 條
  之1 第3 項，中華民國96年罪犯減刑條例第2 條第1 項第3 款
  、第7 條、第9 條，判決如主文。
四本案經檢察官林宏松、陳銘鋒到庭執行職務
中　　華　　民　　國　　96　　年　　8 　　月　　24　　日
                  刑事第四庭審判長法  官  杜惠錦
                                  法  官  朱瑞娟
                                  法  官  江翠萍
以上正本證明與原本無異。
如不服本判決，應於判決送達後10日內，向本院提出上訴狀。
                                  書記官  陳慧玲
中　　華　　民　　國　　96　　年　　8 　　月　　27　　日
附錄本案論罪科刑法條：
中華民國刑法第277條
傷害人之身體或健康者，處 3 年以下有期徒刑、拘役或 1 千元
以下罰金。
犯前項之罪因而致人於死者，處無期徒刑或7 年以上有期徒刑；
致重傷者，處3 年以上10年以下有期徒刑。
